【裁判字號】    88,簡上,674
【裁判日期】    901019
【裁判案由】    確認本票債權不存在
【裁判全文】
臺灣臺北地方法院民事判決  八十八年度簡上字第六七四號
    上  訴  人  丙○
    被上訴人    甲  ○
    訴訟代理人  乙○○原名陳.
右當事人間請求確認本票債權不存在事件，上訴人對於中華民國八十八年九月十日本
院臺北簡易庭八十八年度北簡字第八０二一號第一審判決提起上訴，本院判決如左：
    主  文
上訴駁回。
第二審訴訟費用由上訴人負擔。
    事  實
甲、上訴人方面：
壹、聲明：
一、原判決廢棄。
二、確認被上訴人對上訴人就附表所示之本票二紙債權不存在。
貳、陳述：除與原審判決書所載者相同茲予引用外，補稱：
一、被上訴人訴訟代理人乙○○（更名前為陳岱君）在原審陳稱：「系爭本票係原告
    請其借款時交付」則原告委請乙○○簽發支票林茂德借款，經林茂德到庭證述無
    誤，從而乙○○已自林茂德處借得款項，原告何有再請乙○○向被上訴人借貸之
    授權情事？又上訴人簽發系爭本票係供擔保乙○○簽發支票向林茂德借款之用，
    而交付本票之意思限於擔保借款金額之範圍，原審認定上訴人有默示授權乙○○
    填載金額之表示進而委請乙○○向被上訴人借款乙節，即有誤會。另又稱上訴人
    之所以在系爭爭二紙本票上簽名，乃因上訴人之胞妹即被上訴人之養女乙○○於
    八十六年間向上訴人表示：其近來財務困難，先前積欠林茂德之借款共新台幣（
    下同）二百八十一萬六千五百元正，無力償還，望上訴人說服林茂德暫勿提示相
    關支票以免其信用不良。上訴人除答應為陳女說項外，另於陳女要求上訴人於數
    紙空白本票（含系爭二紙本票）上簽名以「保證」林茂德屆時不會持相關支票向
    銀行提示時，上訴人亦允其所請。孰料，乙○○在林茂德同意暫不軋票且該等支
    票已罹於時效後，竟擅於系爭二紙本票上加填發票日、到期日及票面金額並轉交
    被上訴人持向本院聲請本票裁定准予強制執行。
二、被上訴人主張係爭票據係上訴人委請乙○○向其借款時交付，依舉證責任分配之
    法則至少應證明有交付借款之事實，否則其持有票據即有票據法第十四條之惡意
    取得或重大過失取得之情形，不得享有票據上之權利，原審就此部分未與調查，
    竟以被上訴人取得本票時並無原告所稱之記載事項欠缺之情事據而認定被上訴人
    並非惡意取得系爭本票，有判決未盡調查能事之違法。
三、另原審雖以(一)被告（即被上訴人）辯稱系爭本票係丙○（即上訴人）委請陳岱君
    簽發支票向訴外人林茂德借款時，由丙○簽發本票交與陳岱君收執，業經陳岱君
    到庭陳稱無誤，且經林茂德證述無訛。(二)以原告（即上訴人）於陳岱君之長久金
    前往來關係而論，應可認原告有默示授權陳岱君填載金額之表示為據，判決上訴
    人敗訴。惟：
  (一)乙○○為被上訴人之養女且與本案有相當之利害關係，其證詞焉能期公允？而證
    人林茂德於原審僅證述乙○○有簽發支票向其借款，原判決核能具以推斷此為上
    訴人簽發系爭本票之原因？況林茂德為上訴人之同居人，倘上訴人需款孔急，依
    常理應可直接開口何需透過陳愛欲商借？
  (二)此外原判決僅以上訴人與乙○○曾有金錢往來，即認為上訴人「默示授權」陳女
    填載系爭本票之金額與日期等，亦嫌率斷。蓋上訴人與乙○○間之金錢往來如何
    ？有否授權陳女填載空白本票之必要？凡此皆與證人乙○○之證言可信度息息相
    關，原審未加詳查其認事用法自有未合。況，上訴人交付與陳女之本票未記載票
    面金額及發票日，顯係無效之票據，被上訴人未能就該本票有效之變態事實舉證
    以實其說，其主張自無理由。
  (三)對被上訴人抗辯所為之陳述：被上訴人主張係爭本票債權存在，無非以乙○○之
    證言為據，惟乙○○於本院八十八年十一月十五日準備程序時雖證稱：「系爭二
    張本票是上訴人委託我去向我母親借錢，借了八十五萬，我給上訴人現金，跟林
    茂德借一百十五萬元無關。」但被上訴人卻於原審八十八年七月七日言詞辯論期
    日時陳稱：「當初是丙○要求我開支票向林茂德借一百一十萬元」，我把一百一
    十萬原交給丙○，丙○開立本票二張給我擔保。」嗣被上訴人於原審八十八年八
    月二十七日言詞辯論期日時又稱：「錢是我拿出來的，請陳岱君匯給原告。」足
    見被上訴人母女之供述前後不一。又乙○○於本院八十九年七月六日準備程序時
    雖提出編號ＴＨ２３６９２２及ＴＨ00000000紙本票影本作為其於原審
    所謂：「丙○要求我開支票向林茂德借一百一十萬元，丙○開立本票二張給我擔
    保」之憑據，惟其於本院另案八十八年度訴字第五一七六號中卻稱：「我介紹盧
    德中向林茂德借錢，後來盧德中經營不善跑了，我承擔這筆債務，於八十五年間
    還清，只是我每一筆錢皆是交給丙○。」、「我還錢時丙○未將我簽的支票還我
    ，僅由丙○另簽本票作憑證」，可知乙○○所言，確屬可議。
、證據：除援用原審之立證方法外，補提：林茂德匯款與乙○○之匯款單據影本共
    四頁、乙○○簽發之本金支票影本共七紙、乙○○簽發之利息支票影本共十一紙
    、本院八十八年度訴字五一七六號裁定影本、本院八十九年度北簡字第五二一七
    號宣示判決筆錄影本及確定證明書影本等為證，並請求調閱本院八十八年度訴字
    第五一七六號民事卷。
乙、被上訴人方面：
壹、聲明：駁回上訴。
貳、陳述：除與原審判決書所載者相同茲予引用外，補稱：
一、系爭二張本票係因上訴人託乙○○向被上訴人借款八十五萬元，故開立本票作為
    借款之證明。上開借款乃由乙○○交付上訴人現金，其中一部分現金係被上訴人
    原存於銀行者，另一部份則是被上訴人標會而來。
二、本票上之金額及日期皆是乙○○交錢給上訴人時在上訴人面前當著上訴人之面填
    載，都是一手交錢一手交本票。
三、乙○○向林茂德所借一百一十五萬另有開立本票與系爭本票無關。
四、乙○○稱上訴人開立二張本票給其擔保並非指系爭本票，而是另有本票擔保，又
    林茂德與上訴人雖係同居人但感情不睦，故上訴人透過乙○○向林茂德借款。
五、借款日期在本票到期日之前係因為可能換票且因剛開始上訴人有繳利息故讓其延
    期，還款期限則記載於在本票上，此外約定每月二分之利息。由上訴人匯利息給
    乙○○之情事及上訴人之存款證明可證明上訴人曾向被上訴人借款。
、證據：除援用原審之立證方法外，補提：台灣士林地方法院檢察署通知書影本、
    本院檢察署刑事證人傳票影、台灣高等法院八十八年度抗字二六一四號裁定影本
    、本院八十八年度票字一六○七二號本票裁定事件確定證明書影本、丙○所開立
    之本票影本十紙、支票存款交易明細表影本四頁、本票影本四紙及彰化銀行活期
    存款存摺影本四頁等為證。
    理      由
一、本件上訴人起訴主張，被上訴人所執有上訴人所簽發如附表之本票二紙，係因上
    訴人之胞妹乙○○於八十六年間向上訴人表示其近來財務困難，先前積欠林茂德
    之借款共二百八十一萬六千五百元，無力償還，望上訴人說服林茂德暫勿提示相
    關支票以免其信用不良。上訴人除答應為乙○○說項外，另於乙○○要求上訴人
    於數紙空白本票上簽名以「保證」林茂德屆時絕不會持相關支票向銀行提示時，
    上訴人亦允其所請。孰料，乙○○在林茂德同意暫不軋票且該等支票已罹於時效
    後，竟擅於系爭二紙本票上加填發票日、到期日及票面金額並轉交被上訴人持向
    本院聲請本票裁定准予強制執行，惟該二紙票據因未完成發票行為而無效，又執
    票人取得票據有惡意或重大過失，依票據法第十四條並不得享有票據上之權利，
    爰依民事訴訟法第二百四十七條第一項前段規定，訴請確認被上訴人對上訴人所
    簽發之如附表所示二紙本票債權不存在等語。
二、被上訴人則以：系爭本票係因上訴人託乙○○向其借款八十五萬元所開立之借款
    證明，被上訴人是透過乙○○交付現款與上訴人，又被上訴人於收受系爭本票時
    ，該二紙本票業已是記載完成之票據等語置辯。
三、上訴人主張如附表所示系爭二紙本票之上之簽名為其所親簽，但交予乙○○時並
    無金額、發票日、到期日等之填載之事實，為被上訴人所不爭執，並經證人乙○
    ○證述明確（見原審八十八年七月十七日言詞辯論筆錄），堪信為真實；又雖上
    訴人主張其簽名於系爭本票上，係用於「擔保」其必定會說服訴外人林茂德暫勿
    提示乙○○所開立之支票，而乙○○則稱系爭本票係用於擔保上訴人對被上訴人
    之借款，二者之間有所差異，但就系爭本票係由上訴人交付予乙○○，再由乙○
    ○填載完成後交付予被上訴人之事實，則無不同主張；又被上訴人聲請本票裁定
    時，所提出之系爭本票上，已填載發票日、到期日、金額等事項之事實，亦有八
    十八年度票字第一五一三七號裁定在卷可稽，並為兩造所不爭執，亦堪信為真實
    。
四、雖按本票為要式證券，本票之作成，必依票據法第一百二十條第一項第一款至第
    八款所定法定方式為之，本票必要記載事項如有欠缺，除票據法另有規定外，依
    同法第十一條第一項規定，本票即為無效；然如執票人善意取得已具備票據法規
    定應記載事項之票據者，得依票據文義行使權利；票據債務人不得以票據原係欠
    缺應記載事項為理由，對於執票人主張票據無效，票據法第十一條第二項定有明
    文。是票據債務人於簽名後，就票據絕對應記載事項部分空白，縱保留自己之補
    充權，未授權他人填寫，惟因其可得預見該空白票據有由他人補充完成，使票據
    流通之可能性存在，基於票據重視流通性及文義性原則，票據債務人對於信賴票
    據外觀之善意第三人，仍不得主張免責，方能維護票據交易安全。經查系爭本票
    係上訴人交付予乙○○，再由乙○○交付予被上訴人，是被上訴人持有系爭本票
    時，系爭本票已完成票據之必要事項之填載，已如前述，則揆諸前揭說明，不論
    上訴人是否曾授權乙○○填載欠缺事項，上訴人仍不得以系爭本票原欠缺應記載
    事項而為無效乙節，對抗被上訴人。
五、次按當事人主張有利於己之事實者，就其事實有舉證責任，民事訴訟法第二百七
    十七條前段定有明文；又票據行為為不要因行為，執票人不負證明關於給付之原
    因之責任，如票據債務人主張執票人取得票據出於惡意或詐欺時，則應由該債務
    人負舉證之責，最高法院六十四年台上字第一五四０號判例可資參照。本件上訴
    人既主張系爭本票係用於「擔保」其必定會說服訴外人林茂德暫勿提示乙○○所
    開立之支票，則其交付系爭本票予乙○○即成立票據直接前後手之關係，是無論
    上訴人有何事由得以對抗乙○○，依票據法第十三條前段之規定，亦不得用以對
    抗嗣後取得系爭本票之被上訴人；至上訴人雖另主張被上訴人有票據法第十四條
    第一項所示惡意或重大過失之情形，然亦未舉證以實其說，則揆諸前揭法條、判
    例，亦不能為有利上訴人之認定。
六、從而，揆諸上述說明，被上訴人既已取得具備票據法規定應記載事項之票據，自
    得依票據文義行使權利，此為票據法第十一條第二項所明定，則上訴人既係在系
    爭本票上簽名之人自應依票上所載文義負責（票據法第五條第一項參照），至上
    訴人與乙○○間之金錢借貸關係及乙○○與林茂德間之金錢借貸則均與本件無涉
    。故而，上訴人依民事訴訟法第二百四十七條第一項之規定，訴請確認被上訴人
    對上訴人所簽發如附表所示二紙本票債權不存在云云，為無理由，不應准許。原
    審為上訴人敗訴之判決，核無不當，上訴意旨指摘原判決不當，求予廢棄改判，
    為無理由，應予駁回。
七、本件事證已臻明確，兩造其餘攻擊防禦方法及所提之證據，核與判決結果無影響
    ，毋庸一一論述，附此敘明。
八、據上論結，本件上訴為無理由，依民事訴訟法第四百三十六條之一第三項、四百
    四十九條第一項、第七十八條，判決如主文。
中      華      民      國    九十    年      十      月     十九     日
                                民事第三庭審判長法官      楊  絮  雲
                                          法      官      張  明  輝
                                          法      官      林  鴻  達
右為正本係照原本作成
本件不得上訴
中      華      民      國    九十    年      十      月     十九     日
                                          法院書記官      林  秀  娥
~F0
~T48
附表：
發票日                票面金額（新台幣）    到期日
八十五年四月十五日    六十萬                八十五年五月十四日
八十六年六月十七日    二十五萬元            八十六年九月十六日


司法院資訊處製作；財團法人民間司法改革基金會備份。
